臺灣臺北地方法院民事判決
111年度國小上字第5號
上  訴  人  謝清彥    現於法務部○○○○○○○執行中
被  上訴人  法務部  
法定代理人  蔡清祥  
上列當事人間請求國家賠償事件，上訴人對於民國111年6月13日
本院臺北簡易庭111年度北國小字第13號第一審小額民事判決提
起上訴，本院不經言詞辯論，逕為判決如下：
    主      文
上訴駁回。
第二審訴訟費用新臺幣1,500元由上訴人負擔。
    事實及理由
一、按對於小額程序之第一審裁判之上訴，非以其違背法令為理
    由，不得為之，民事訴訟法第436之24條第2項定有明文。本
    件民事上訴狀於形式上已具體指摘原判決未優先適用CRPD（
    即身心障礙者權利公約施行法）第8條第2項，有適用法規不
    當之當然違背法令，且違反大法官釋字第756號解釋（下稱
    釋字第756號解釋），堪認其提起上訴已具備表明前開合法
    要件。又小額程序之第二審判決，依上訴意旨足認上訴為無
    理由者，得不經言詞辯論為之，民事訴訟法第436條之29第2
    款亦有明定。
二、上訴意旨略以：被上訴人未經其同意，擅將民國108年11月2
    9日法授矯醫字第10801119490號移文單（下稱系爭文書）以
    電子公文方式為送達，違反電子簽章法第4條及釋字第756號
    解釋，侵害其受刑人通訊秘密自由及表現自由等權利，自應
    依國家賠償法規定負賠償責任。原審未優先適用CRPD（身心
    障礙者權利公約），剝奪其依該公約施行法第8條第2項應受
    律師、法扶保障及第10條第2項之優位權，又未審酌機關與
    監所間之電子公文交換因違反釋字第756號解釋，不符合機
    關公文電子交換作業辦法（下稱系爭辦法）第4條規定之「
    適合」要件，且系爭辦法違背母法電子簽章法第4條應取得
    收件者同意之法定要件，系爭文書之送達自已違法，原審遽
    駁回伊之請求，顯當然違背法令等語。
三、本件依民事訴訟法第436條之29條第2款規定，不經言詞辯論
    而為判決，故無被上訴人提出之書狀或陳述。
四、原審為上訴人敗訴之判決，駁回上訴人全部請求。上訴人提
    起上訴，聲明：㈠原判決廢棄。㈡被上訴人應給付上訴人1元
    。
五、本院之判斷：
　㈠按國家賠償責任須公務員執行職務行使公權力具有違法性為
    前提，倘公務員執行職務行使公權力合於法令規定，要屬公
    權力之正當行使，自不得據以請求國家負賠償責任，最高法
    院95年度台上字第1864號民事裁判要旨參照。又按機關致送
    人民之公文，除法規另有規定外，依行政程序法有關送達之
    規定，公文程式條例第13條定有明文；「送達由行政機關自
    行或交由郵政機關送達。行政機關之文書依法規以電報交換
    、電傳文件、傳真或其他電子文件行之者，視為自行送達。
    」、「對於在監所人為送達者，應囑託該監所長官為之」，
    行政程序法第68條第1、2項、第89條分別定有明文，且依監
    獄行刑法第75條規定，公務機關送達受刑人之文書，監獄應
    速為轉送。準此，公務機關對在監所人送達文書（公文），
    應先將該文書送交該監所，囑託該監所長官轉交送達予在監
    所人。上訴人為受刑人，目前於法務部○○○○○○○執行中，系
    爭文書既為公務機關之被上訴人應送達於上訴人之公文（文
    書），即應囑託該監所長官為送達，而被上訴人與監所同為
    公務（行政）機關，被上訴人將系爭文書依系爭辦法第4條
    規定，透過電子公文系統交換方式，以電子公文方式傳送予
    監所後，再經該監所長官以紙本交予上訴人，於法自無不合
    。上訴人主張系爭文書之送達已侵害其受刑人通訊秘密自由
    及表現自由等權利，而應依國家賠償法之規定對其負賠償責
    任云云，核非有據，顯無足採。
　㈡又查系爭辦法第1條規定「本辦法依公文程式條例第12條之一
    訂定」，足見其母法為公文程式條例，而非電子簽章法，上
    訴人稱系爭辦法違背母法電子簽章法第4條應取得收件者同
    意之法定要件云云，自屬無據；且查電子簽章法係「為推動
    電子交易之普及運用，確保電子交易之安全，促進電子化政
    府及電子商務之發展」而制定（第1條第1項規定參照），顯
    然與行政（公務）機關間關於文書之送達無涉，況監所長官
    係受囑託送達系爭文書而收受電子公文，並非以檢閱系爭文
    書為目的，自無牴觸釋字第756號解釋之意旨。上訴人以上
    訴人將系爭文書以電子公文方式交由監所長官對其為送達之
    詞，主張不法侵害其通訊秘密自由及表現自由云云，亦非可
    採。
　㈢另身心障礙者權利公約施行法第8條第2項係規定「身心障礙
    者委任律師依前項規定行使權利者，政府應依法提供法律扶
    助；其扶助業務，得委託財團法人法律扶助基金會或其他民
    間團體辦理。」而目前我國已有法律扶助法，亦有財團法人
    法律扶助基金會提供法律扶助，惟身心障礙者是否申請法律
    扶助乃其權利，上訴人如認有申請扶助法律扶助之需要，本
    應自行提出申請，上開規定並未要求法院應為其指派律師，
    且現行民事訴訟法並無法院為訴訟當事人指定「辯護人(代
    理人)」之規定，況我國民事第一、二審訴訟亦未採取律師
    強制代理制度，是原審於程序上並無違誤，上訴人指稱原審
    未優先適用身心障礙者權利公約，有適用法則不當之違背法
    令，仍無理由。
六、綜上所述，上訴人之上訴，顯無理由，上訴意旨指摘原判決
    不當，求予廢棄改判，不應准許，爰不經言詞辯論，逕以判
    決駁回。
七、本件第二審上訴裁判費為1,500元，應由上訴人負擔，此外
    於第二審別無其他訴訟費用產生，爰依職權確定訴訟費用額
    。
八、據上論結，本件上訴顯無理由，依民事訴訟法第436條之32
    第1項、第2項、第449條第1項、第436條之29第2款、第78條
    、第436條之19第1項，判決如主文。
中　　華　　民　　國　　111 　年　　8 　　月　　29　　日
              民事第六庭  審判長法  官  許純芳 
                                法  官  蕭清清 
　　　　　　　　　　　　　　　　法  官  林春鈴 

以上正本係照原本作成。
本判決不得上訴。
中　　華　　民　　國　　111 　年　　8 　　月　　29　　日
                                書記官　鍾尚勲